最高法院刑事判決　　　　　　九十六年度台上字第七０八一號
上　訴　人　台灣高等法院台南分院檢察署檢察官
上　訴　人
即　被　告　甲○○
上列上訴人等因被告誣告案件，不服台灣高等法院台南分院中華
民國九十六年七月十二日第二審判決（九十六年度上訴字第三七
九號，起訴案號：台灣台南地方法院檢察署九十五年度偵字第一
三六九一號），提起上訴，本院判決如下：
    主  文
原判決撤銷，發回台灣高等法院台南分院。
    理  由
原判決認定被告甲○○有如原判決事實欄所載之犯行，因而撤銷
第一審之科刑判決，改判仍論處甲○○意圖他人受刑事處分，向
該管公務員誣告罪刑（處有期徒刑一年）；固非無見。
惟查：（一）原判決理由說明：「本案認定事實所引用之卷證資
料，除上述證人徐郁華、莊聖哲於民國九十五年二月五日、同年
月十九日警詢之供述，無證據能力外，檢察官及被告甲○○於原
審（第一審）審理中及本院（原審）準備程序進行時均未爭執證
據能力，依刑事訴訟法第一百五十九條之五規定，視為當事人已
同意援引作為證據」等語（見原判決正本第五頁）。惟依卷內資
料，甲○○在歷審除對證人莊聖哲、徐郁華兩人之警詢筆錄表示
無證據能力外，另對莊聖哲、徐郁華及證人王昭智之偵訊筆錄等
證據，亦表示均無證據能力（見訴字卷第一六五頁、上訴字卷第
一００頁至第一０六頁）；原判決上開關於有無證據能力之說明
，與卷內資料不符，自有違誤。（二）按刑事訴訟法第一百五十
九條之一第二項規定被告以外之人於偵查中向檢察官所為之陳述
，除顯有不可信之情況者外，得為證據。是被告自己在偵查中所
為之供述，即非被告以外之人之陳述，是否具有證據能力，則應
依其是否出於其自由意志而認定，並非視其是否有「顯有不可信
之情況」而定。原判決理由說明：「甲○○於九十五年二月四日
、同年月七日及同年三月九日本於被害人之地位，陳述徐郁華與
莊聖哲有為如何搶奪、妨害自由、恐嚇、妨害名譽、傷害事項並
為此提出告訴之情節，核與為被告製作警詢筆錄之員警王昭智於
原審審理時到庭結證內容相符，且與被告於九十五年四月十三日
偵查中向檢察官所為之陳述內容一致。被告九十五年八月一日、
同年九月六日以告訴人身分向台灣台南地方法院檢察署提出之刑
事告訴暨再行起訴聲請補充理由狀內之陳述經核亦與上揭文書大
致相符，且被告之陳述並未有其他顯有不可信之情狀，經核並無
不宜作為證據之情事，依刑事訴訟法第一百五十九條之一第二項
及同條之四第一款之規定，均得作為證據」等語（見原判決正本
第三頁）。似以被告甲○○自己在審判外之陳述，合於刑事訴訟
法第一百五十九條之一第二項之規定，而認具有證據能力，有適
用法則不當之違誤。（三）刑法上誣告罪之成立，須其所訴之事
實完全出於憑空捏造，若所告尚非全然無因，祇因缺乏積極證據
，致被誣告人不受訴追或判決無罪者，自不能當然據以推定告訴
人所訴為誣告。原判決關於誣告莊聖哲及徐郁華傷害部分，於事
實欄認定：甲○○於九十五年二月七日十五時三十分虛構事實向
台南縣警察局永康分局誣告莊聖哲及徐郁華稱：「我於九十五年
二月四日二十二時三十分左右，在台南縣永康市○○○路三六三
號前，被徐郁華與莊聖哲將我右手第三指、第五指及右手打傷」
等語，認甲○○犯有誣告犯行等情。理由欄說明：「被告甲○○
指訴稱：『我於九十五年二月四日二十二時三十分左右，在台南
縣永康市○○○路三六三號前，被徐郁華與莊聖哲將我右手第三
指、第五指及右手打傷』，並提出傷害診斷書為據；惟徐郁華與
莊聖哲均否認有傷害被告之犯行，而證人王昭智於原審具結證稱
：甲○○當天到達派出所後，並沒有對徐郁華及莊聖哲提出傷害
告訴，所以第一次做筆錄時，伊也沒有問甲○○是否有受傷，筆
錄做完時，甲○○以右手簽名，伊並未看見甲○○右手有受傷等
語。足見被告於案發當時迄於製作第一次警詢筆錄完畢止，均未
表示有何受傷之情節，亦未有人發覺被告受傷之情。況依永達醫
院診斷證明書所示：『被告應診之日期為九十五年二月六日，病
名記載為右手第三手指、第五手指挫傷，右手挫傷』。被告所受
之傷既均位於右手；從而被告右手若確有受傷，實無於本案發生
之初至派出所製作筆錄完畢止，均未能發現之理。況自本案發生
迄於被告驗傷之日止已近三日，實難認定診斷證明書上所記載之
傷勢即為證人徐郁華及莊聖哲所為，被告驟然指訴因證人二人之
拉扯所致傷害之情節，顯與事實相違」等語。似依憑證人徐郁華
、莊聖哲及警員王昭智之證詞，以及永達醫院之診斷書記載九十
五年二月六日就診，認甲○○否認誣告犯罪所持伊確受徐郁華及
莊聖哲傷害之辯解為不可採。惟上開永達醫院之診斷書固記載甲
○○係案發後第三日就診，但能否就此即謂甲○○確非於二月四
日晚上受傷？又證人王昭智固為上開證詞，惟當時王昭智是否有
刻意檢視甲○○診斷書上記載右手指受傷之相關部位？又徐郁華
及莊聖哲均供承當日徐郁華與甲○○見面，兩人有為了搶甲○○
汽車鑰匙而拉扯，則能否排除甲○○當日無受傷之可能？均非無
疑。實情如何？攸關甲○○關於此部分是否有虛構事實而為誣告
之行為。原判決未詳加究明釐清，遽行論斷，自不足以昭折服。
以上或為上訴意旨所指摘，或為本院得依職權調查之事項，應認
原判決有撤銷發回更審之原因。原判決敘明不另為無罪諭知部分
，檢察官起訴指與前揭撤銷部分有裁判上一罪關係，基於審判不
可分原則，應一併發回。又中華民國九十六年罪犯減刑條例已於
九十六年七月四日制定公布，並於同年月十六日生效施行，案經
發回，應注意本件有無前揭減刑條例規定之適用，附此敘明。
據上論結，應依刑事訴訟法第三百九十七條、第四百零一條，判
決如主文。
中　　華　　民　　國　九十六　年　 十二 　月   十三   日
                      最高法院刑事第十一庭
                          審判長法官  林　永　茂
                                法官  蘇　振　堂
                                法官  蕭　仰　歸
                                法官  何　菁　莪
                                法官  陳　世　淙
      本件正本證明與原本無異
                                      書  記  官
中　　華　　民　　國　九十六　年　 十二 　月   十八   日
                                                 H
